【裁判字號】    99,易,1770
【裁判日期】    991208
【裁判案由】    偽造文書
【裁判全文】
臺灣臺中地方法院刑事判決              99年度易字第1770號
公  訴  人  臺灣臺中地方法院檢察署檢察官
被      告  陳博鏞
            袁本仁
上  一  人
選任辯護人  甘大空律師
上列被告因偽造文書案件，經檢察官提起公訴（98年度偵字第
14045 號），本院判決如下：
    主    文
陳博鏞、袁本仁均無罪。
    理    由
一、公訴意旨略以：被告陳博鏞因積欠告訴人許美惠新臺幣（下
    同）200 萬元本票債務，為避免其所有坐落於臺中縣后里鄉
    ○○段433 地號土地及其上門牌號碼臺中縣后里鄉○○路30
    8 號房屋（下稱系爭房地）被許美惠強制執行，竟與被告袁
    本仁共同基於使公務員登載不實文書之犯意聯絡，於民國96
    年9 月27日虛偽成立假借貸契約，就系爭房地設定最高限額
    抵押權1千萬元予被告袁本仁供為擔保，並由被告陳博鏞委
    託不知情之地政士馬方信持向臺中縣豐原地政事務所（下稱
    豐原地政事務所）登記，使地政事務所承辦人員此不實事項
    登載於職務上掌管之土地及建物登記謄本、土地登記簿冊上
    ，足以生損害於地政機關管理地政之正確性，並使告訴人許
    美惠無法就上開不動產受償，因認被告陳博鏞、袁本仁均涉
    犯刑法第214條之使公務員登載不實罪嫌云云。
二、按被告以外之人於審判外之陳述，雖不符刑事訴訟法第159
    條之1 至第159 條之4 之規定，而經當事人於審判程序同意
    作為證據，法院審酌該言詞陳述或書面陳述作成時之情況，
    認為適當者，亦得為證據。當事人、代理人或辯護人於法院
    調查證據時，知有第159 條第1 項不得為證據之情形，而未
    於言詞辯論終結前聲明異議者，視為有前項之同意，刑事訴
    訟法第159 條之5 定有明文。核其立法意旨在於傳聞證據未
    經當事人之反對詰問予以核實，原則上先予排除。惟若當事
    人已放棄反對詰問權，於審判程序中表明同意該等傳聞證據
    可作為證據；或於言詞辯論終結前未聲明異議，基於尊重當
    事人對傳聞證據之處分權，及證據資料愈豐富，愈有助於真
    實發見之理念，且強化言詞辯論主義，使訴訟程式得以順暢
    進行，上開傳聞證據亦均具有證據能力。查：本判決所引之
    被告以外之人於審判外所為之陳述及卷內其他書證（供述證
    據部分），查無符合同法第159 條之1 至之4 等前4 條之情
    形，檢察官、被告二人及被告袁本仁之辯護人於本院準備程
    序中均表示對該等傳聞證據之證據能力同意有證據能力，並
    於本院審理時並未就卷內其他證據資料之證據能力有所爭執
    ，且迄本院言詞辯論終結前，均未主張有刑事訴訟法第159
    條第1 項不得為證據之情形，是應認已同意卷內證據均得作
    為證據，且經本院審酌上開傳聞證據作成時，較無人情施壓
    或干擾，亦無不當取證之情形，認為以之作為本案之證據亦
    屬適當，是上揭傳聞證據自具有證據能力。
三、按犯罪事實應依證據認定之，無證據不得認定犯罪事實；又
    不能證明被告犯罪者，應諭知無罪之判決，刑事訴訟法第15
    4 條第2 項、第301 條第1 項分別定有明文。又犯罪事實之
    認定，應憑真實之證據，倘證據是否真實尚欠明確，自難以
    擬制推測之方法，為其判斷之基礎；而認定犯罪事實之證據
    係指足以認定被告確有犯罪行為之積極證據而言，該項證據
    自須適合於被告犯罪事實之認定，始得採為斷罪資料（最高
    法院53年臺上字第656 號、29年上字第3105號判例參照）。
    且刑事訴訟上證明之資料，無論其為直接或間接證據，均須
    達於通常一般之人均不致有所懷疑，而得確信其為真實之程
    度，始得據為有罪之認定，若其關於被告是否犯罪之證明未
    能達此程度，而有合理懷疑之存在，致使無從形成有罪之確
    信，根據「罪證有疑，利於被告」之證據法則，即不得遽為
    不利被告之認定，亦有最高法院76年度臺上字第4986號判例
    可稽。其以情況證據（即間接證據）斷罪時，尤須基於該證
    據在直接關係上所可證明之他項情況事實，本乎推理作用足
    以確證被告有罪，方為合法，不得徒憑主觀上之推想，將一
    般經驗上有利被告之其他合理情況逕予排除，此觀諸最高法
    院32年上字第67號判例意旨亦甚彰明。
四、本件公訴人認被告二人涉犯使公務員登載不實罪嫌，係以卷
    附抵押權契約影本、土地及建物登記謄本，證明被告二人有
    虛偽設定抵押權之事實，且被告二人於偵查中就渠等關於交
    錢方式及借款數目之供述非但不一致且與常情有違；又依被
    告袁本仁之94年至95年綜合所得稅各類所得資料，可證被告
    袁本仁經濟情況並非十分闊綽，應無能力借貸被告陳博鏞高
    額鉅款；再告訴人許美惠於96年9 月26日在人文風尚咖啡廳
    向被告陳博鏞催討200 萬元債務未果，業經證人林美娟於偵
    查中證述明確，而被告陳博鏞旋於翌日委請地政士馬方信辦
    理前述不動產設定最高限額抵押權，益徵被告陳博鏞係恐前
    述不動產遭告訴人許美惠追償，而與被告袁本仁共謀虛偽設
    定前述最高限額抵押權無訛，為其主要論據。
五、訊據被告陳博鏞、袁本仁均堅決否認有何使公務員登載不實
    犯行，被告陳博鏞辯稱：伊確實向被告袁本仁借錢，前2 次
    是幫伊姪女陳宛余向被告袁本仁借的，每次各借200 萬元，
    1 次由被告袁本仁匯入伊指定之帳戶，1 次由袁本仁交付現
    金，這些錢都沒有還，由伊和陳宛余各簽發本票給袁本仁擔
    保，之後伊又向袁本仁借600 萬元，每次各借200 萬元，由
    袁本仁交付現金借伊，由伊簽發本票給袁本仁擔保，並交付
    系爭房地所有權狀予被告袁本仁供擔保。上述借款均是每10
    0 萬元每月利息1 萬5 千元，先預扣4 個月利息，故袁本仁
    會先預扣每百萬元之6 萬元利息，再交付借款。因96年7 、
    8 月時無法支付利息，被告袁本仁才要求將系爭房地設定最
    高限額抵押權給她擔保等語；被告袁本仁則辯稱：伊確實有
    借被告陳博鏞1千萬元，其中400萬元借款是匯到陳博鏞指定
    之帳戶，其餘600萬元是交付現金借給陳博鏞，陳博鏞除簽
    發附表一所示本票供擔保外，並交付系爭房地所有權狀給伊
    擔保。上述借款均是每100萬元每月利息1萬5千元，先預扣4
    個月利息，故伊會先預扣每百萬元之6萬元利息，再交付借
    款與被告陳博鏞，後於96年9月間因被告陳博鏞未按時交付
    利息，伊才要求被告陳博鏞將系爭房地設定最高限額抵押權
    給伊擔保等語。經查：
  (一)被告陳博鏞、袁本仁合意，由被告陳博鏞提供所有坐落臺中
    縣后里鄉○○段433 地號土地及其地上建物門牌號碼臺中縣
    后里鄉○○路308號房屋，於96年9月28日向地政機關申請設
    定最高限額抵押權1千萬元予被告袁本仁之登記，於同年10
    月2日完成設定登記等情，業據被告陳博鏞、袁本仁供述明
    確，並有臺中縣豐原地政事務所98年11月3日豐地登字第
    0980011072號函所附上述最高限額抵押權設定登記相關資料
    （見偵查卷第90至98頁）及系爭房地登記謄本（見偵查卷第
    33至37頁）在卷為憑，固堪信為真實。惟按最高限額抵押權
    ，係指債務人或第三人提供其所有之不動產，就債權人對債
    務人一定範圍內之不特定債權，在一定金額限度內為擔保之
    特殊抵押權。此種抵押權所擔保之債權，除訂約時已發生之
    債權外，將來發生之債權，在約定之範圍內，亦為抵押權效
    力所及。且抵押權存續期間內已發生之債權，因清償或其他
    事由而消滅，原訂之抵押權契約依然有效，嗣後在存續期間
    內陸續發生之債權，債權人仍得對抵押物行使權利。是以，
    最高限額抵押權所擔保之實際債權金額，於確定之前，係處
    於浮動狀態，所約定之最高限額僅係最高擔保範圍而已，非
    謂最後必定有該等金額之債權存在。當事人因預期債權金額
    可能於將來陸續發生而增加，乃約定在一定金額限度內為擔
    保，由債務人或第三人提供不動產設定最高限額抵押權，此
    於一般社會交易上甚為常見；倘當事人間自始有設定抵押權
    以擔保債權之真意，即無任何虛偽不實可言，縱令最後之實
    際債權金額未達當初約定之最高限額，無礙其最高限額抵押
    權之真確性。是本件查證之關鍵，當在被告等是否確在無既
    存債權債務關係及明知日後亦無發生債權務關係可能之情形
    下，專以逃避債務或保全自己財產為目的，在無締約真意之
    情形下而辦理上開最高限額抵押權設定登記。
  (二)本件被告袁本仁辯稱於94年間借款200 萬元與被告陳博鏞，
    先預扣每百萬元每月1 萬5 千元之4 個月利息後，再匯2 筆
    94萬元款項至被告陳博鏞指定之大永久公司及其姪女陳宛余
    之帳戶，後於95年間又借被告陳博鏞200 萬元，由伊提領2
    筆現金94萬元給被告陳博鏞，這400 萬元借款是被告陳博鏞
    幫其姪女陳宛余借款，陳宛余曾簽發支票供擔保，後來又以
    附表二所示本票換票，因陳宛余未償還借款，伊曾就陳宛余
    之財產聲請假扣押，且於96年3 月30日持附表二所示本票向
    本院聲請本票裁定，並於95年間就陳宛余財產聲請強制執行
    等情，核與被告陳博鏞於檢察官初訊時陳稱：前後向袁本仁
    共借1 千萬元，94年借200 萬元是由袁本仁匯到指定帳戶，
    95 年 及96年1 、3 、6 月時各借200 萬元現金等語（見偵
    查卷第19頁），大致相符，並有被告袁本仁之夫周鴻岳申辦
    之匯豐銀行臺中分行帳戶理財專戶對帳單2 紙、袁本仁申辦
    之台新銀行豐原分行存摺影本1 紙（見偵查卷第50至51、53
    至54頁）及本院96年度票字第7799號民事裁定書在卷可稽（
    見偵查卷第12 8頁），並經本院調閱本院96年度票字第7799
    號及95年度執全字第2874號、96年度執字第71804 號卷核對
    無訛，堪認被告袁本仁前開所辯，應非虛妄。是公訴人認被
    告二人就借款時間、交付方式供述不一，恐有誤會。
  (三)又被告陳博鏞姪女陳宛余於94年2 月、10月及95年2 、3 月
    間，向被告陳博鏞借款100 萬元共計4 次，每次都由被告陳
    博鏞向被告袁本仁借款給陳宛余，袁本仁會先扣除利息6 萬
    元，再將款項匯入大永久公司或陳宛余帳戶或交由被告陳博
    鏞存入陳宛余合作金庫銀行帳戶，陳宛余未曾與被告袁本仁
    接洽上開借款，惟於借款時有簽發支票交予被告陳博鏞轉交
    被告袁本仁供擔保，陳宛余亦曾要求展期換票，後在被告陳
    博鏞要求下陳宛余簽發附表二所示本票予被告袁本仁供擔保
    ，該本票是被告陳博鏞所提供，且陳博鏞表示其亦需簽發40
    0 萬元本票給袁本仁擔保等情，業據證人陳宛余於本院審理
    中結證明確（見本院卷第137 至139 頁），核與證人即被告
    陳博鏞於本院中證述情節（見本院卷第133 至135 頁），大
    致相符，參以附表一編號2 至3 所示本票票號與證人陳宛余
    簽發之附表二所示本票票號僅相差1 號，及前述被告袁本仁
    在設定本案最高限額抵押權前之95年6 月13日即已具狀向本
    院聲請就陳宛余之財產假扣押，且於96年3 月30日即持附表
    二所示本票聲請本票裁定，並就陳宛余之財產聲請強制執行
    等情，顯見被告陳博鏞確於上述時間向被告袁本仁借款各10
    0 萬元共計400 萬元轉借予其姪女陳宛余，並由其簽發附表
    一編號1 至4 所示本票供擔保。是公訴人認被告陳博鏞、袁
    本仁間並無債權債務存在，顯有誤會。
  (四)再者，陳博鏞因職棒簽賭、地下期指賭博，於96年1 月5 日
    、同年3 月20日及6 月15日各向被告袁本仁借款200 萬元現
    金，且為避免資金被追查，要求袁本仁預扣利息後交付現金
    ，並由陳博鏞簽發未載到期日之附表一編號5 至10所示本票
    及交付系爭房地所有權狀予被告袁本仁供擔保等情，業據證
    人陳博鏞於本院審理中結證明確（見本院卷第133 頁反面、
    135 頁反面頁），並有附表一編號5 至10所示本票影本附卷
    可憑（見偵查卷第頁10至12頁），參以被告陳博鏞為避免職
    棒簽賭、地下期指賭博之違法行為遭警查緝，不以銀行帳戶
    資金交易往來，亦與常情無悖，是被告袁本仁辯稱其於上述
    時間借款600 萬元予被告陳博鏞，均係交付現金等情，應堪
    採信。雖公訴人以被告袁本仁之94年至95年綜合所得總計僅
    約81萬元及67萬元、其夫周鴻岳匯豐銀行理財專戶對帳單顯
    示該帳戶自94年1 月13日起至96年6 月12日止之每月最大餘
    額為700 餘萬元及被告袁本仁之台新銀行帳戶存摺明細等資
    料，可知被告袁本仁經濟並非十分闊綽，應無能力於被告陳
    博鏞、陳宛余借款825 萬元未償還之情況，再借款600 萬元
    與被告陳博鏞云云。然於此600 萬元借款之前，被告陳博鏞
    、陳宛余僅向被告袁本仁借用前述400 萬元，公訴人認係82
    5 萬元，尚有誤會。再依偵查卷附被告袁本仁及其夫周鴻岳
    94、95年度綜合所得稅額核定通知書及本院卷附94至96年稅
    務電子閘門財產調件明細表，可知被告袁本仁之夫周鴻岳於
    94年、95年及96年之銀行利息所得分別高達602,297 元（見
    偵查卷第109 、108 、本院卷第196 頁）、650,458 元（見
    偵查卷第112 頁、本院卷第194 頁）及673,243 元（見本院
    卷第192 頁），而以近年來銀行存款利率不到週年利率2%之
    低率估算，若以年息所得60萬元、週年利率2%計算，被告袁
    本仁之夫周鴻岳之銀行存款即高達3 億元，財力顯然相當雄
    厚。佐以周鴻岳交予被告袁本仁使用之上述匯豐銀行理財專
    戶存款每月最大餘額可高達700 餘萬元及被告袁本仁前述台
    新銀行帳戶除現金外，尚有股票股利收入等情觀之，顯見被
    告袁本仁之經濟情況能力甚佳，實有借貸600 萬元現金予被
    告陳博鏞之財力。是公訴人未細究被告袁本仁夫妻94、95年
    度綜合所得稅額核定通知書前述81萬元及67萬元所得大都為
    銀行利息所得之情，遽認被告袁本仁經濟能力並非闊綽而無
    財力借款與被告陳博鏞云云，尚有誤會。
  (五)雖告訴人許美惠於偵查中具狀指稱：被告陳博鏞於96年9 月
    21日簽發本票後，言明5 日後即96年9 月26日清償借款，96
    年9 月26日伊與朋友林美娟在人文風尚咖啡廳向被告陳博鏞
    催討200 萬元債務時，被告表明只願清償50萬元，告訴人當
    面告知陳博鏞要循法律途徑解決，被告陳博鏞旋於翌日即96
    年9 月27日與其同居人被告袁本仁虛偽簽發假債權設定抵押
    權云云（見偵查卷第59頁），然此為被告陳博鏞否認在卷。
    雖證人林美娟於偵查中曾結證稱：曾與許美惠一同去人文風
    尚咖啡廳向被告陳博鏞催討200萬元債務，但時間已記不清
    楚，只記得被告陳博鏞有說要還錢，許美惠有說要採取法律
    行動云云，然其又改稱：伊不記得許美惠有說要採取法律行
    動云云（見偵查卷第156頁）；嗣於本院審理中先結證稱：
    伊記得是9月26日去人文風尚咖啡廳，伊只記得許美惠當天
    有說要採取法律行動的話云云（見本院卷第116頁反面）；
    後改稱：伊要來開庭前曾與許美惠討論被告陳博鏞有無還錢
    及許美惠有無要採取法律途徑，伊記得去人文風尚時間應為
    中秋節後2天（即96年9月27日）云云（見本院卷第11 7、
    118頁），足見證人林美娟前後證述不一，且係與告訴人許
    美惠討論後所為之證詞，要難採信。況若告訴人許美惠指陳
    被告陳博鏞於96年9月21日簽立本票時，言明5日後清償債務
    ，許美惠豈有未要求被告陳博鏞填寫本票到期日為96年9月
    26日之理（見本院卷第221頁）。是告訴人許美惠指稱係於
    96年9月26日曾在人文風上咖啡廳向被告陳博鏞催討債務，
    已有可疑，尚難憑告訴人許美惠之指述及證人林美娟前後不
    一之證詞，遽認被告陳博鏞係於96年9月26日遭告訴人許美
    惠催討債務後，方與被告袁本仁於99年9月27日虛偽設定債
    務及最高限額抵押權契約。
六、綜上所述，公訴人所提之前揭證據均不足以證明被告陳博鏞
    、袁本仁間並無任何債權債務關係存在。從而，被告陳博鏞
    與被告袁本仁之間既有前揭借款債務，被告陳博鏞因而提供
    其所有之系爭房地，為被告袁本仁設定最高限額抵押權，即
    難認有何虛偽不實可言。是被告二人所為，難認與刑法第21
    4 條使公務員登載不實罪之要件相合。此外，復查無其他證
    據足資證明被告二人有公訴人所指之上開罪嫌，揆諸前揭說
    明，自應為被告二人無罪之諭知。
據上論斷，應依刑事訴訟法第301條第1項，判決如主文。
本案經檢察官陳雅瑩到庭執行職務。
中    華    民    國    99    年    12    月    8     日
                  刑事第十一庭  法  官  廖純卿
以上正本證明與原本無異。
如不服本判決應於收受送達後10日內向本院提出上訴書狀，並應
敘述具體理由；其未敘述上訴理由者，應於上訴期間屆滿後20日
內向本院補提理由書（均須按他造當事人之人數附繕本）「切勿
逕送上級法院」。
                                書記官  柳寶倫
中    華    民    國    99    年    12    月    14    日

司法院資訊處製作；財團法人民間司法改革基金會備份。
